臺灣高等法院高雄分院民事判決　　　　　　96年度上字第26號
上　訴　人　　丙○○
訴訟代理人　　林石猛律師
　　　　　　　林岡輝律師
被上訴人　　　甲○○
訴訟代理人　　乙○○
上列當事人間請求履行契約事件，上訴人對於民國95年10月31日
臺灣高雄地方法院95年度訴字第2751號第一審判決提起上訴，本
院於96年6 月12日言詞辯論終結，判決如下：
    主  文
原判決關於命上訴人給付超過新台幣壹佰柒拾肆萬參仟柒佰伍拾
元本息部分，及訴訟費用之裁判均廢棄。
上開廢棄部分，被上訴人在第一審之訴駁回。
其餘上訴駁回。
第一、二審訴訟費用由上訴人負擔十分之七，餘由被上訴人負擔
。
    事實及理由
一、被上訴人主張：上訴人於93年5 月間向伊陳稱可代為投資股
    市，伊乃於93年5 月28日與上訴人簽訂合約書（下稱系爭第
    一次契約），雙方約定伊之投資額度為新臺幣（下同）300
    萬元，投資期限自93年6 月1 日起至93年9 月1 日止，基本
    投資報酬為45萬元，若獲利超過45萬元，即為上訴人之報酬
    ，並由伊將投資款項300 萬元存入其於聯邦商業銀行所開立
    帳號000000000000號存款帳戶（下稱系爭帳戶），再由上訴
    人以系爭帳戶內之款項進行投資。嗣於93年9 月1 日期限屆
    滿時，上訴人因投資失利，央請伊給與機會彌平虧損，兩造
    又於93年9 月3 日簽訂合約書（下稱系爭第二次契約），約
    定伊之投資額度為300 萬元，投資期限自93年9 月1 日起至
    93年12月1 日止，基本投資報酬為45萬元，若獲利超過45萬
    元，即為上訴人之報酬，並於系爭第二次契約第17條約定，
    由上訴人簽發以國泰世華商業銀行（下稱國泰世華銀行）四
    維分行為付款人，票號各為AV0000000 號、AV0000000 號、
    AV0000000 號，面額各為86萬2,500 元、129 萬3,750 元、
    129 萬3,750 元之支票3 紙，以為支付之用，上開支票3 紙
    ，若有退票情事，即以違約論，上訴人願負法律責任，並加
    倍賠償所有總金額。茲因上訴人簽發之票號AV0000000 號，
    面額129 萬3,750 元之支票（下稱系爭支票）退票，上訴人
    依系爭第二次契約第17條之約定，除應給付系爭支票票面金
    額外，尚應按退票支票之票面金額加倍賠償，即給付懲罰性
    之違約金，是上訴人應給付伊258 萬7,500 元（1,293,750
    ×2 ＝2,587,500） ，爰訴請上訴人如數給付並加計自起訴
    狀繕本送達之翌日即95年8 月18日起至清償日止之法定遲延
    利息等情。原審為命上訴人應給付被上訴人219 萬3,750 元
    本息之判決，並駁回被上訴人其餘部分之訴（駁回部分未據
    被上訴人聲明不服）。其答辯聲明：上訴駁回。
二、上訴人則以：系爭第二次契約違反95年1 月11日修正前之證
    券交易法第18條及第175 條之強制規定，且係藉偶然事實之
    成就與否，決定財物得喪之射倖行為，屬於賭博契約，亦違
    反公共秩序或善良風俗，依民法第71條、第72條之規定，應
    屬無效。如認系爭第二次契約有效，因系爭第2 次契約第17
    條關於違約金之約定乃賠償總額預定之違約金，且約定之違
    約金過高，請求法院酌減違約金等語，資為抗辯。其上訴聲
    明：(一)原判決關於不利於上訴人部分廢棄。(二)上開廢棄部分
    ，被上訴人在第一審之訴駁回。(三)第一、二審訴訟費用由被
    上訴人負擔。
三、兩造不爭執之事項：
（一）上訴人於93年5 月間向被上訴人陳稱可代為投資股市，兩
      造乃於93年5 月28日簽訂系爭第一次契約，雙方約定被上
      訴人投資額度為300 萬元，投資期限自93年6 月1 日起至
      93年9 月1 日止，基本投資報酬為45萬元，若獲利超過45
      萬元，即為上訴人之報酬，並由被上訴人將投資款項300
      萬元存入系爭帳戶，再由上訴人以系爭帳戶內之款項進行
      投資。
（二）嗣於93年9 月1 日期限屆滿時，兩造又於93年9 月3 日簽
      訂系爭第二次契約，約定被上訴人投資額度為300 萬元，
      投資期限自93年9 月1 日起至93年12月1 日止，基本投資
      報酬為45萬元，若獲利超過45萬元，即為上訴人之報酬，
      系爭第二次契約第17條並約定由上訴人簽發以國泰世華銀
      行四維分行為付款人，票號分別為AV0000000 號、AV0000
      000 號、AV0000000 號，面額依序為86萬2,500 元、129
      萬3,750 元、129 萬3,750 元之支票3 紙，以為支付之用
      ，上開支票3 紙，若有退票情事，即以違約論，上訴人願
      負法律責任，並加倍賠償所有總金額。又系爭第二次契約
      第17條乃約定上訴人於所簽發之支票退票時，除應給付退
      票支票之票面金額外，尚應給付按退票支票之票面金額加
      倍賠償之違約金。
（三）上訴人所簽發之上開系爭日期93年12月1 日票號第000000
      0 號面額129 萬3,750 元支票1紙，經提示未獲兌現。
四、兩造所爭執之事項為：(一)系爭第二次契約是否無效？(二)如系
    爭第二次契約有效，被上訴人所得請求之金額為若干？
（一）系爭第二次契約是否無效？
  １、按法律行為，違反強制或禁止之規定者，無效。但其規定
      並不以之為無效者，不在此限，民法第71條定有明文。次
      按經營證券投資信託事業、證券金融事業、證券投資顧問
      事業、證券集中保管事業或其他證券服務事業，應經主管
      機關之核准，95年1 月1 日修正前證券交易法（下稱修正
      前證券交易法）第18條第1 項固有明文。此項規定，旨在
    　維護證券交易與金融之秩序，性質上為取締規定，並非效
      力規定。違反者，依證券交易法第175 條之規定，固係犯
      罪行為，惟行為人與客戶間因證券投資所生私法上之權利
      義務，並不受影響。查，上訴人因未經主管機關核准，擅
      自受被上訴人委託投資股市，經營證券投資顧問事業牟利
      ，遭台灣高雄地方法院以違反修正前證券交易法第18條第
      1 項、第175 條判處罪刑確定等情，有刑事判決一份在卷
      可稽（見原審卷第63頁），惟證券交易法第18條第1 項性
      質上為取締規定，並非效力規定，已如前述，是違反證券
      交易法第18條第1 項之行為，尚難謂即係違反強制規定而
      屬無效，上訴人辯稱：系爭第二次契約，違反修正前證券
      交易法第18條第1 項、第175 條之規定，依民法第71條，
      應屬無效云云，尚非可採。
　２、次按民法第72條規定所謂法律行為有背於公共秩序或善良
　　　風俗者無效，乃指法律行為本身違反國家社會一般利益及
  　　道德觀念而言。而法律行為是否違反公序良俗，則應就法
    　律行為之內容，附隨情況，以及當事人之動機、目的及其
      他相關因素綜合判斷之（最高法院83年台上字第1530號判
      決意旨參照）。而所謂賭博，係指藉偶然事實之成就與否
      ，決定財物得喪之射倖行為。觀諸系爭第一次契約及系爭
      第二次契約之內容，可知不論上訴人投資股市之結果得利
      與否，上訴人均應給付被上訴人本金300 萬元及基本投資
      報酬45萬元，此與藉偶然事實之成就與否，決定財物得喪
      之射倖行為尚屬有間。上訴人指稱系爭第二次契約，屬於
      賭博行為，違反公序良俗而無效云云，亦無足採。
（二）如系爭第二次契約為有效，被上訴人所得請求之金額為若
      干？
  １、按違約金，除當事人另有訂定外，視為因不履行而生損害
      之賠償總額。但約定如債務人不於適當時期，或不依適當
      方法履行債務時，即須支付違約金者，債權人於債務人不
      履行時，除違金外，並得請求履行或不履行之損害賠償，
      民法第250 條第2 項定有明文。是違約金有賠償性違約金
      及懲罰性違約金，其效力各自不同。前者以違約金作為債
      務不履行所生損害之賠償總額。後者以強制債務之履行為
      目的，確保債權效力所定之強制罰，於債務不履行時，債
      權人除得請求支付違約金外，並得請求履行債務，或不履
      行之損害賠償。當事人約定之違約金究屬何者，應依當事
    　人之意思定之。如無從依當事人之意思認定違約金之種類
      ，則依民法第250 條第2 項規定，視為賠償性違約金（最
      高法院86年台上字第1620號判決意旨參照）。又約定之違
      約金額過高者，法院得依職權減至相當之數額，為民法第
      252 條所明定。而契約當事人約定之違約金是否過高，應
    　依一般客觀之事實、社會經濟狀況、當事人實際上所受損
      害及債務人如能如期履行債務時，債權人可享受之一切利
      益為衡量標準，庶符實情而得法理之平。又民法第148 條
      第2 項規定，行使權利，履行義務，應依誠實及信用方法
      ，則當事人約定之違約金是否過高而顯失公平，非不能依
      誠信原則予以檢驗（最高法院95年台上字第1095號判決意
      旨參照）。
  ２、查系爭第二次契約第17條約定由上訴人簽發前開以國泰世
      華銀行四維分行為付款人之支票3 紙，以為支付之用，上
      開支票3 紙，若有退票情事，即以違約論，上訴人願負法
      律責任，並加倍賠償所有總金額等語，其中關於若有退票
      情事，除給付退票支票之票面金額外，尚應按退票支票之
      票面金額加倍賠償部分，顯係當事人間為確保上訴人履行
      債務，約定上訴人於債務不履行時，應支付金錢，自屬於
      違約金之約定。又被上訴人主張該項違約金之約定，屬於
      懲罰性之違約金，惟上訴人則以該項約定係賠償總額預定
      之違約金等語置辯。經查，兩造於簽訂系爭第二次契約時
      ，並未特別約定依第17條規定請求給付後，能否再行請求
      損害賠償，僅要求上訴人應按退票支票之票面金額加倍給
      付等情，為兩造所不爭執，足見兩造對於該違約金並無特
      別之約定，依民法第250 條第2 項之規定，該違約金之約
      定，自應視為因不履行而生損害之賠償總額，亦即賠償總
      額預定之違約金，較為合理。是被上訴人主張該項違約金
      之約定，屬於懲罰性之違約金云云，尚非可採，上訴人辯
      稱該項約定係賠償總額預定之違約金等語，應足採信。
  ３、本件上訴人所簽發之上開支票，僅其中日期93年12月1 日
      票號第0000000 號面額1,293,750 元之系爭支票1 紙遭退
      票而不獲兌現，為兩造所不爭執，上訴人依系爭契約第17
      條之約定，原應給付退票支票之票面金額，及按退票支票
      之票面金額加倍賠償，亦即與退票支票之票面金額相同之
      違約金，惟上訴人辯稱約定之違約金過高，請求酌減等語
      。經參酌被上訴人供稱其受有系爭支票票面金額，扣除45
      0,000 元之約定報酬及系爭帳戶內之款項5,175 元後之餘
      額即838,575 元之損害，及系爭第2 次契約期限屆滿時至
      今已達23個月，被上訴人因未能即時受償，致未能另為投
      資或利用可能喪失之利益云云，復參諸兩造系爭第1 次契
      約及系爭第2 次契約之約定，可知兩造確認為被上訴人提
      供資金投資，至少可以獲得相當於月息百分之5 之獲利等
      情，認被上訴人請求以退票支票之票面金額相同之金額，
      充為違約金，尚嫌過高，上訴人辯稱約定之違約金過高，
      請求酌減，應屬正當，審酌前述各情狀，爰將本件被上訴
      人違約金之請求酌減為450,000 元，較符公允。則被上訴
      人所得請求上訴人應給付之金額，應為1,743,750 元（計
      算式：1,293,750 ＋450,000 ＝1,743,750） 。另查本件
      上訴人對於被上訴人應為之上開給付，並無確定期限，且
      被上訴人復未能舉證證明於起訴前曾向上訴人請求，是被
      上訴人請求上開金額加計自其民事起訴狀送達於上訴人之
      翌日即95年8 月18日起算之法定遲延利息，依民法第229
      條第2 項、第233 條第1 項前段、第203 條之規定，尚屬
      有據，應予准許。另上訴人抗辯稱被上訴人已透過討債公
      司名為阿慶之人表示上訴人僅需給付被上訴人50萬元即可
      ，而謂兩造已達成和解乙節，為被上訴人所否認，上訴人
      亦未舉出該名阿慶之人之真實姓名住所以供傳訊，其抗辯
      自無可採，而其提出所謂上訴人與阿慶談話之錄音帶亦無
      勘驗必要，其請求函詢手機號碼0000000000號之使用人是
      否為阿慶之人，亦核無必要，均附此指明。
五、綜據上述，被上訴人本於系爭第二次契約之法律關係，請求
    上訴人給付2,193,750 元，及自起訴狀繕本送達翌日即95年
    8 月18日起，清償日止按週年利率百分之五計算之利息，於
    1,743,750 元及自95年8 月18日起算之法定遲延利息之範圍
    部分，為有理由，應予准許。逾此所為請求，為無理由，應
    予駁回。原審就超過上開應准許部分，為上訴人敗訴之判決
    ，並為假執行之宣告，自有未洽。上訴意旨就此部分指摘原
    判決不當，求予廢棄改判，為有理由。至於上開應准許部分
    ，原審判命上訴人給付，並為假執行之宣告，核無違誤，上
    訴意旨，就此部分，仍執陳詞，指摘原判決不當，求予廢棄
    ，為無理由，應駁回其上訴。至兩造其餘攻擊防禦之方法，
    核與本判決之基礎不生影響，不予一一論述，附此敘明。
六、據上論結，本件上訴為一部有理由，一部無理由，依民事訴
    訟法第450 條、第449 條第1 項、第79條，判決如主文。
中　　華　　民　　國　　96　　年　　6 　　月　　26　　日
                            民事第一庭
                                審判長法官  黃金石
                                法      官  簡色嬌
                                法      官  林健彥
以上正本證明與原本無異。
如對本判決上訴，須於判決送達後20日內向本院提出上訴狀，其
未表明上訴理由者，應於上訴後20日內向本院提出上訴理由書（
均須按他造當事人之人數附繕本）。上訴時應提出委任律師或具
有律師資格之人之委任狀，並依附註條文規定辦理。
中　　華　　民　　國　　96　　年　　6 　　月　　26　　日
                                書  記  官  張宗芳
附註：
民事訴訟法第466 條之1 ：
對於第二審判決上訴，上訴人應委任律師為訴訟代理人，但上訴
人或其法定代理人具有律師資格者，不在此限。
上訴人之配偶、三親等內之血親、二親等內之姻親，或上訴人為
法人、中央或地方機關時，其所屬專任人員具有律師資格並經法
院認適當者，亦得為第三審訴訟代理人。
第1 項但書及第2 項情形，應於提起上訴或委任時釋明之。
